臺灣板橋地方法院刑事判決　　　　　　 96年度簡上字第389號
公　訴　人　臺灣板橋地方法院檢察署檢察官
上　訴　人
即　被　告　丙○○
上列上訴人因詐欺案件，不服本院96年度簡字第308 號中華民國
96年2 月26日第一審判決（聲請簡易判決處刑案號：95年度偵字
第28478 號），提起上訴，本院管轄第二審之合議庭判決如下：
    主    文
原判決撤銷。
丙○○意圖為自己不法之所有，以詐術使人將第三人之物交付，
處有期徒刑貳月，如易科罰金，以銀元佰元折算壹日；減為有
期徒刑壹月，如易科罰金，以銀元佰元折算壹日。
    事    實
一、丙○○於民國94年3 月間，以其本人及其夫楊承豪名義、並
    招攬友人乙○○以乙○○、乙○○之女林詩亭及丙○○友人
    吳珮玲之名義，參加甲○○（原名周香蘭）所召募之互助會
    （合會）。該互助會連會首在內計會員27人，會期自94年3
    月5 日起至96年1 月5 日止，每會新臺幣（下同）一萬元，
    採內標制，每月五日開標，投標金額不得高於二千八百元。
    詎丙○○明知自己已無支付能力且需錢孔急，竟意圖為自己
    不法之所有，於94年5 月5 日互助會開標日，撥打電話至臺
    北縣中和市○○路105 號甲○○住處，未經乙○○同意，即
    向甲○○表示欲由上開其所參加之二會及乙○○所參加之三
    會名義委請甲○○以二千八百元投標，並向甲○○詐稱因林
    詩亭生小孩急需用錢，拜託一定要讓伊得標等語，使甲○○
    及經其當場轉告之其他參與開標之會員因而陷於錯誤，在該
    期原係以抽籤方式抽中他人得標之情形下，甲○○及在場會
    員一同商量改由林詩亭得標，進而使其餘活會會員亦陷於錯
    誤，而交付每會七千二百元之合會會款予甲○○（扣除得標
    該會、丙○○及乙○○共餘四個活會及甲○○、周明秀二死
    會外，尚有二十個活會）。甲○○再於開標三日後，在其上
    開住處交付得標合會金總計十六萬四千元予丙○○（二十個
    活會共計十四萬四千元、二個死會共計二萬元，總計為十六
    萬四千元，檢察官聲請簡易判決處刑書誤載為二十四萬餘元
    ）。嗣因丙○○未如期繳納下期會款，且避不見面，始悉上
    情。
二、案經乙○○訴請臺灣板橋地方法院檢察署檢察官偵查後聲請
    以簡易判決處刑。
    理    由
一、訊據被告丙○○固坦承其參與上開互助會，並於前揭時、地
    向會首甲○○詐稱因林詩亭生小孩急需用錢因而得標，嗣並
    向甲○○領取得標合會金等事實，惟矢口否認有何詐欺取財
    之犯行，辯稱伊投標前有經過乙○○之同意，且「乙○○」
    、「林詩亭」、「吳珮玲」等三會，實際上均係伊所有之會
    ，僅係向乙○○借用名義云云。經查：
(一)被告以其夫妻名義參加系爭合會，並於前揭時、地以上開五
    會名義參與投標時，向會首甲○○詐稱因林詩亭生小孩急需
    用錢，請一定要讓伊得標等語，惟事實上乃係被告自己急需
    用錢，與林詩亭無關（林詩亭當時甫滿一歲），嗣被告並向
    甲○○領取得標合會金十六萬四千元，然自得標次期起即未
    依約繳納會款等事實，業據被告於偵查、原審及本院審理中
    均供承不諱，核與證人甲○○於原審及本院審理中所述相符
    。又該期本非被告方面參與投標之五會所得標，而係抽籤抽
    中另一會員陳玉霞得標，然會首甲○○及在場參與開標之會
    員，因被告所詐稱之上情心生同情而陷於錯誤，故協議讓林
    詩亭先得標，甲○○並進而向其他會員收取會款後交予被告
    等情，亦據證人甲○○於本院審理中證述甚明，被告對此亦
    不表爭執，是此部分之事實堪以認定，合先敘明。
(二)按被告自承案發當時因其夫經商失敗，急需用錢，與證人乙○○間，亦因投資火鍋店失利，積欠五十萬元，故其實已負
    債累累等情（參見95年度他字第5774號偵查卷第9 頁、本院
    96年6 月13日準備程序筆錄第2 、3 頁）。另被告於案發同
    時之94年5 月間，亦因侵占當時所任職京都公司之公款二十
    萬元、竊取京都公司之支票後盜開五十餘萬元持向他人調現
    等業務侵占及偽造有價證券之犯行，經本院以95年度訴字第
    1165號判處有期徒刑一年六月、六月，應執行有期徒刑一年
    十月，緩刑五年確定，復有上開刑事判決及臺灣高等法院被
    告前案紀錄表各一份在卷可按，亦可徵被告當時確已資力困
    窘，毫無清償能力甚明。是在此情形下，其猶以前揭詐術使
    甲○○等人陷於錯誤，因而讓本未得標之被告得以得標，被
    告復於領取得標合會金共計十六萬四千元後即未再繳納會款
    ，顯見其於投標之初，即具有不法所有之意圖，方向甲○○
    施以前揭詐術以詐得得標合會金，至為灼然。
(三)至以「乙○○」、「林詩亭」、「吳珮玲」名義所加入之三
    會，究竟係被告以上開三人名義參加，實質上為被告所有，
    抑或實際上均係乙○○所有，僅因係被告所招攬，故由被告
    向乙○○收取會款後代為向會首甲○○繳納，被告及證人乙○○各執一詞。然依證人甲○○於本院審理中所證，每次開
    完標三天內，乙○○均會打電話給伊詢問開標情形，「林詩
    亭」得標這次亦同等語（參見本院96年8 月14日審判筆錄第
    10、11頁），若乙○○確如被告所述僅係人頭，又何需如此
    關心系爭互助會之開標情形？再者，被告於本院審理中辯稱
    其以林詩亭名義投標得標有徵得乙○○之同意（參見上開本
    院審判筆錄第16頁），若上開「林詩亭」名義等三會實際上
    確係被告所有之合會，則其又何需事先徵得乙○○之同意？
    參以被告自承其夫妻當時尚積欠乙○○五十萬元債務等情，
    乙○○既知被告夫妻資力頗有問題，又怎會甘冒風險同意以
    其本人及女兒名義充作被告加入系爭互助會之人頭？足徵被
    告所述，與常情有違，難以採信，應以證人乙○○所述，較
    為可信。是上開以「乙○○」、「林詩亭」、「吳珮玲」名
    義所加入之三會，當係乙○○所有，應堪認定。
(四)再就被告以「林詩亭」名義參與投標是否事先取得乙○○同
    意乙節，被告於偵查中業已供承事先並未取得同意，其僅於
    標會前打電話告知乙○○之妻丁○○（大陸地區人民），但
    不確定丁○○是否有轉告乙○○，亦未將開標結果告知乙○○等語（參見95年度他字第5774號偵查卷第9 頁）。證人乙○○自偵查、原審及本院審理中，亦迭次證稱其事先並不知
    情。雖證人甲○○於本院審理中證稱，每次開完標三天內，
    乙○○均會打電話給伊詢問開標情形，「林詩亭」得標這次
    亦同，當時伊有告知係「林詩亭」得標，乙○○當場並無任
    何反應；而伊為確認是否有「林詩亭」此人，曾依標單上所
    留林詩亭之電話撥打查證，接電話者為一女子，應係證人丁○○，其覆稱林詩亭至臺中出差了，且乙○○於94年6 月8
    日後亦有打電話詢問94年6 月份係誰得標，表示乙○○知悉
    當年5 月份係以其女兒名義得標後並未加以質問，可認其知
    情等語（參見上開本院審判筆錄第10至13頁），然依證人乙○○於本院審理中所證：「事後我打電話給被告，被告說他
    有需要，如果用他們夫妻的名義去標，周香蘭不肯，所以才
    用林詩亭的名義去標，還說如果我需要的話，可以用他們夫
    妻的名義去標。」等語觀之（參見上開本院審判筆錄第6 頁
    ），證人甲○○所述等情，亦有可能係證人乙○○確實事先
    不知情，乃係事後向被告查證時，被告以前揭語詞拜託乙○○，乙○○在相信被告會代為繳納林詩亭死會會款之情形下
    ，方接受此一結果，不能以此反推其事先必定知情且同意。
    被告於偵查中既已明確供稱事前僅有告知乙○○之妻丁○○
    ，不確定丁○○是否有轉告乙○○等語，顯見縱使丁○○確
    有轉告乙○○，乙○○亦未於投標前向被告明確表示同意，
    當無疑義。
(五)惟被告以「林詩亭」名義投標事先雖未獲得乙○○之同意，
    然其此舉本身並非屬對乙○○施以詐術之行為，其亦僅向會
    首甲○○詐稱「林詩亭」要生小孩等語，而乙○○本身雖屬
    活會會員，亦未因此繳納該期活會會款予被告或甲○○。且
    事後乙○○在電話中知悉被告以「林詩亭」名義得標後，依
    證人甲○○所述，亦未向會首表達質問之意，迄至同年6 月
    份還撥打電話詢問得標情形，係在被告為遵期繳納會款之後
    ，方出面要求甲○○負責，當可徵乙○○在受被告拜託之後
    ，在認為被告會繳納「林詩亭」死會會款之情形下，至少已
    有事後默許被告以林詩亭名義得標之意思，是就乙○○部分
    ，被告雖事先未獲其同意，尚難認對其亦成立詐欺取財之犯
    行，附此敘明。
(六)綜上所述，被告前開所辯，尚非足採，本案事證明確，被告
    犯行堪以認定。
二、論罪科刑部分：
(一)被告行為後，前於94年2 月2 日修正公布之刑法，已自95年
    7 月1 日起施行，另刑法施行法亦於95年6 月14日增訂該法
    第1 條之1 規定，並自95年7 月1 日施行。其中修正後刑法
    第2 條之規定，乃係關於新舊法比較適用之準據法，其本身
    無關行為可罰性要件之變更，故於95年7 月1 日刑法修正施
    行後，如有涉及比較新舊法之問題，即應逕依修正後刑法第
    2 條第1 項規定，為「從舊從輕」之比較（最高法院95年度
    第8 次刑事庭會議決議意旨參照）。且比較時應就罪刑有關
    之共犯、未遂犯、連續犯、牽連犯、結合犯以及累犯加重、
    自首減輕、暨其他法定加減原因、與加減例等一切情形，綜
    其全部之結果，而為比較，最高法院24年上字第4634號判例
    意旨可資參照。經查：
  刑法第339 條第1 項詐欺取財罪雖未修正，然其罰金刑部分
    之法定最低刑度依修正後刑法第33條第5 款之規定，為新臺
    幣一千元；而依被告行為時之刑罰法律，即罰金罰鍰提高標
    準條例第1 條前段及修正前刑法第33條第5 款規定，該罪之
    罰金刑法定最低刑度則為銀元十元即新臺幣三十元，是比較
    修正前後刑度結果，應以修正前之規定對被告較為有利，依
    據刑法第2 條第1 項前段規定，即應一體適用修正前刑法相
    關規定。
  另上開修正後刑法自95年7 月1 日施行前，刑法分則編有關
    罰金刑之貨幣單位係銀元，且應依罰金罰鍰提高標準條例第
    1 條、第4 條之規定，按各該具體條文制定或修正之先後，
    定其罰金刑部分提高之倍數。惟因上開刑法施行法業已增訂
    第1 條之1 ，該條規定：「中華民國九十四年一月七日刑法
    修正施行後，刑法分則編所定罰金之貨幣單位為新臺幣。九
    十四年一月七日刑法修正時，刑法分則編未修正之條文定有
    罰金者，自九十四年一月七日刑法修正施行後，就其所定數
    額提高為三十倍。但七十二年六月二十六日至九十四年一月
    七日新增或修正之條文，就其所定數額提高為三倍」，亦即
    自95年7 月1 日起，刑法分則編所定罰金之貨幣單位，由原
    來之銀元改為新臺幣，且94年1 月7 日刑法修正時，刑法分
    則編未修正之條文定有罰金者，自95年7 月1 日起，有關罰
    金之數額提高為三十倍。換言之，刑法施行法第1 條之1 施
    行後，罰金刑之貨幣單位雖有「銀元」、「新臺幣」之更異
    ，惟適用結果之罰金刑最高額度則無二致。再參照刑法施行
    法第1 條之1 之立法理由說明：「……考量新修正之刑法施
    行後，不再適用現行法規所定貨幣單位折算新臺幣條例，為
    使罰金數額趨於一致，避免衍生新舊法比較適用問題，以緩
    和實務適用法律之衝擊，於不變動罰金數額之前提下，爰為
    第2 項規定。」，可知本條規定之目的，即在於避免就罰金
    之提高部分再比較新舊法，應屬修正後刑法第2 條之特別規
    定，而應優先適用。據此，刑法第339 條第1 項之詐欺取財
    罪係定有罰金刑之罪，應逕行適用刑法施行法第1 條之1 之
    規定即可，毋庸再依修正後刑法第2 條第1 項之規定，比較
    刑法施行法第1 條之1 及罰金罰鍰提高標準條例第1 條之規
    定何者有利於被告，附此敘明。
(二)核被告所為，係犯刑法第339 條第1 項之詐欺取財罪。
(三)本院爰審酌被告於為本案犯行前，尚無前科（前揭業務侵占
    及偽造有價證券案件係與本案同一時期發生），有臺灣高等
    法院被告前案紀錄表一份在卷可參，素行尚可，其犯罪之動
    機、目的在於貪圖不法利益，犯罪手段，所詐取之金額為十
    六萬四千元，金額不少，惟被告犯罪後坦承詐騙甲○○部分
    之犯行，且已與甲○○達成和解，並按月陸續償還款項，甲○○並表示不願提告（參見甲○○於本院審理中所述），被
    告犯後態度尚佳等一切情狀，量處如主文所示之刑，並諭知
    易科罰金之折算標準，以資懲儆。
(四)上開刑法修正後，刑法第41條第1 項前段有關易科罰金折算
    標準之規定為：「犯最重本刑為五年以下有期徒刑以下之刑
    之罪，而受六個月以下有期徒刑或拘役之宣告者，得以新臺
    幣一千元、二千元或三千元折算一日，易科罰金。」，而修
    正前同條項就易科罰金之折算標準係規定：「得以一元以上
    三元以下折算一日，易科罰金」，再依修正前罰金罰鍰提高
    標準條例第2 條（現已刪除）之規定，就其原定數額提高為
    一百倍折算一日，即係以銀元一百元、二百元、三百元折算
    一日，折算為新臺幣幣值後，則為以新臺幣三百元、六百元
    、九百元折算一日。是比較修正前後之易科罰金折算標準，
    自以行為時即修正前之規定，較有利於被告，依刑法第2 條
    第1 項前段，即應適用修正前刑法第41條第1 項前段及修正
    前罰金罰鍰提高標準條例第2 條等規定，定其易科罰金之折
    算標準。
(五)被告係在96年4 月24日前犯本案犯行，且本院所宣告之刑期
    未逾有期徒刑一年六月，符合中華民國九十六年罪犯減刑條
    例之減刑條件，應依該條例第2 條第1 項第3 款之規定，減
    其刑期二分之一，併諭知減後之刑之易科罰金折算標準。
四、原審以被告犯行明確，予以論罪科刑，固非無見，惟本件會
    首甲○○交付得標合會金時，已先扣除被告及乙○○部分所
    餘四個活會之會款（與得標合會金直接抵銷），故實際所交
    付者僅為十六萬四千元，業據其於本院審理中證述甚明，原
    審贅計上開四個活會，致認定被告當時所取得之得標合會金
    為十九萬二千八百元，容有誤會。又本院所認定被告詐得之
    金額既已有所減縮，則依其犯罪情節，自應量處較原審為輕
    之刑。此外，中華民國九十六年罪犯減刑條例業於96年7 月
    4 日制定公布，自96年7 月16日起施行，被告為本案詐欺取
    財犯行之犯罪時間係在96年4 月24日前，合於減刑要件，原
    審未及審酌適用，亦有未洽。準此，上訴人即被告上訴意旨
    否認詐欺犯行，雖不足採，然其認原審量刑過重部分，則有
    理由，且原審判決既有上開可議之處，自應由本院予以撤銷
    改判之。
據上論斷，應依刑事訴訟法第455 條之1 第1 項、第3 項、第
369 條第1 項前段、第364 條、第299 條第1 項前段，刑法第2
條第1 項前段、第339 條第1 項、修正前刑法第41條第1 項前段
，刑法施行法第1 條之1 第1 項、第2 項前段，中華民國九十六
年罪犯減刑條例第2 條第1 項第3 款、第7 條，廢止前罰金罰鍰
提高標準條例第2 條，判決如主文。
本案經檢察官吳宗光到庭執行職務。
中　　華　　民　　國　　96　　年　　11　　月　　30　　日
                  刑事第十七庭  審判長法　官 李幼妃
                                      法　官 鄭燕璘
                                      法　官 張紹省
以上正本證明與原本無異。
本件不得上訴。
                                      書記官 周雅玲
中　　華　　民　　國　　96　　年　　11　　月　　30　　日
附錄本案論罪科刑法條全文：
中華民國刑法第339條第1項
意圖為自己或第三人不法之所有，以詐術使人將本人或第三人之
物交付者，處五年以下有期徒刑、拘役或科或併科一千元以下罰
金。
